臺灣新北地方法院刑事判決
109年度訴字第405號
公  訴  人  臺灣新北地方檢察署檢察官
被      告  葉名濠




上列被告因詐欺等案件，經檢察官提起公訴（108年度偵字第165
49、23220、25344、31926號），被告於準備程序中就被訴事實
為有罪之陳述，經告以簡式審判之旨，並聽取當事人意見後，本
院合議庭裁定由受命法官獨任進行簡式審判程序，判決如下：
    主  文
庚○○犯三人以上共同詐欺取財罪，處有期徒刑壹年貳月。扣案之
OPPO廠牌手機壹支（含門號○○○○○○○○○○號SIM卡壹張）沒收；未
扣案之犯罪所得新臺幣貳仟元沒收，於全部或一部不能沒收或不
宜執行沒收時，追徵其價額。
    事  實
一、庚○○基於參與犯罪組織之犯意，自民國108年4月22日起，加
    入辛○○、丁○○、己○○、丙○○（其等所涉三人以上共同詐欺取
    財及參與犯罪組織等罪嫌部分，業經本院判決）、甲○○（所
    涉三人以上共同詐欺取財及參與犯罪組織等罪嫌部分，由本
    院通緝中）與真實姓名年籍不詳、綽號「小劉」（下稱「小
    劉」）等人所屬3人以上，以實施詐術為手段，具有持續性
    或牟利性之結構性組織詐欺集團（無證據證明該詐欺集團內
    有未滿18歲之人，下稱本案詐欺集團），並擔任「收水」，
    負責收取「車手」繳回之詐欺所得款項並遞交上游之工作。
    庚○○知悉所拿取之款項為被害人遭詐騙之不法所得，且其將
    詐騙款項交給上游亦會隱匿不法所得之去向而製造金流斷點
    ，仍與辛○○、丁○○、己○○、丙○○、「小劉」及本案詐欺集團
    其他成員共同意圖為自己不法之所有，基於三人以上共同詐
    欺取財及掩飾或隱匿詐欺犯罪所得去向之一般洗錢犯意聯絡
    ，先由本案詐欺集團成員於108年4月22日下午2時許，撥打
    電話予乙○○，並佯稱其子在外幫他人當保人，積欠新臺幣（
    下同）50萬元債務未還，而遭人控制行動自由，要求乙○○代
    為償還，以救其子等語，並製造其子遭毆打之聲響，致使乙○○陷於錯誤，而依本案詐欺集團成員指示，於同（22）日下
    午4時7分許，將10萬元放置在新北市樹林區86巷之停車場內
    白色機車前置物箱上，之後再由丙○○依本案詐欺集團成員之
    指示，前往前述款項放置地點取得10萬元現金後，即前往桃
    園市桃園火車站旁某夾娃娃機店內，將10萬元交予庚○○；庚○○隨即前往桃園市桃園火車站附近之遠東百貨地下1樓停車
    場交予丁○○，復由丁○○上繳予辛○○後，再輾轉交予「小劉」
    ，以此方式掩飾、隱匿犯罪所得之去向。
二、案經乙○○告訴暨臺灣新北地方檢察署（下稱新北地檢署）檢
    察官指揮新北市政府警察局土城分局（下稱土城分局）報告
    偵查起訴。　　
    理  由
壹、證據能力部分
一、按訊問證人之筆錄，以在檢察官或法官面前作成，並經踐行
    刑事訴訟法所定訊問證人之程序者為限，始得採為證據，組
    織犯罪防制條例第12條第1項中段定有明文，此為刑事訴訟
    證據能力之特別規定，且較92年2月6日修正公布，同年9月1
    日生效施行之刑事訴訟法證據章有關傳聞法則之規定更為嚴
    謹，自應優先適用。依上開規定，證人於警詢時之陳述，於
    違反組織犯罪防制條例案件，即不具證據能力，不得採為判
    決基礎（最高法院104年度台上字第203號判決意旨參照）。
    從而，證人即告訴人乙○○、證人即共同被告丁○○、甲○○、己○○、丙○○、辛○○、證人即被告辛○○之配偶張羽萱（所涉詐欺
    等案件，業經新北地檢署檢察官以108年度偵字第23220、31
    926號為不起訴處分）各於警詢中之證述，就被告庚○○所犯
    違反組織犯罪防制條例部分，應無證據能力，而不得採為判
    決基礎。
二、再按上開關於組織犯罪防制條例之證據能力規定，必以犯罪
    組織成員係犯本條例之罪者，始足語焉，若係犯本條例以外
    之罪，即使與本條例所規定之罪，有裁判上一罪之關係，關
    於該所犯本條例以外之罪，其被告以外之人所為之陳述，自
    仍應依刑事訴訟法相關規定，定其得否為證據（最高法院10
    3年度台上字第2915號判決意旨參照）。準此，就被告所犯
    違反組織犯罪防制條例以外之罪名部分，有關上開證人證述
    之證據能力之認定，自應回歸刑事訴訟法論斷之。又本案經
    本院裁定改依簡式審判程序審理，則依刑事訴訟法第273條
    之2、同法第159條第2項之規定，不適用傳聞法則有關限制
    證據能力及證據調查之相關規定。
貳、實體部分
一、上開犯罪事實，業據被告於警詢、偵查中、本院訊問、準備
    程序及審理時（見新北地檢署108年度偵字第16549號卷〈下
    稱偵16549卷〉第21至28、163至165頁；本院審訴卷第194頁
    ；本院訴字卷三第312至313頁；本院訴字卷四第134、181、
    185、189至190頁）均坦承不諱，核與證人即共同被告丁○○
    於警詢、偵查中、本院準備程序時之證述（見偵16549卷第2
    03 至210、223至234、255至257頁；本院審訴卷第194頁；
    本院訴字卷一第193至195頁）、證人即共同被告己○○於本院
    準備程序之證述（見本院審訴卷第194頁；本院訴字卷二第3
    67至368頁）、證人即共同被告丙○○於警詢、偵查中、本院
    準備程序時之證述（見偵16549卷第29至37頁；新北地檢署1
    08年度偵字第25344號卷第133至135、347至350頁；本院審
    訴卷第194頁；本院訴字卷一第194至196頁）、證人即共同
    被告辛○○於警詢、偵查中、本院訊問、準備程序及審理時之
    證述（見新北地檢署108年度偵字第23220號卷〈偵23220卷〉
    第15至28、397至400、421至422頁；本院訴字卷一第194至1
    96頁；本院訴字卷二第272至274頁）、證人即告訴人乙○○於
    警詢時之證述（見偵16549卷第47至49頁）、證人即被告辛○○之配偶張羽萱於偵查中之證述（見偵23220卷第401至403頁
    ）大致相符，並有監視器畫面翻拍照片28張、GOOGLE地圖暨
    所附監視器畫面翻拍照片、車輛詳細資料報表、土城分局搜
    索扣押筆錄、扣押物品目錄表、扣押物品收據各1份、監視
    器畫面翻拍照片20張、LINE通訊軟體對話紀錄擷圖44張、土
    城分局108年6月7日數位證物勘察報告暨所附照片、數位證
    物勘察採證同意書、土城分局108年8月14日、同年7月23日
    數位證物勘察報告暨所附照片各1份（見新北地檢署108年度
    他字第4017號卷第77至90、95至104、107、127頁；偵16549
    卷第71至77、137至146頁；偵23220卷第175至296頁；新北
    地檢署108年度偵字第31926號卷第229、371至420頁）在卷
    可證，綜合上開補強證據，足資擔保被告上開任意性自白，
    具有相當可信性，應堪信屬實。綜上，本案事證明確，被告
    上開犯行堪以認定，應予依法論科。
二、論罪科刑：
㈠、被告所參與之本案詐欺集團，其成員至少有被告、共同被告
    辛○○、丁○○、己○○、丙○○、「小劉」、假冒告訴人之子撥打
    電話予告訴人之其他成員，組織分工縝密，確為3人以上以
    實施詐欺為手段所組成具有持續性或牟利性之有結構性組織
    ，與組織犯罪防制條例第2條第1項規定所定義之「犯罪組織
    」相符，共同被告丙○○於108年4月22日依本案詐欺集團成員
    之指示，前往指定地點拿取告訴人受騙交付之10萬元現金後
    ，再依指示至桃園市桃園火車站旁某夾娃娃機店內，將10萬
    元交予被告，由被告轉交該款項予共同被告丁○○，再遞交予
    上游辛○○、「小劉」，則被告所為，自該當於組織犯罪防制
    條例第3條第1項後段之參與犯罪組織罪，其將該特定犯罪所
    得交予其他共同正犯而移轉之行為，因而有掩飾、隱匿其來
    源及去向之效果，難認僅單純犯罪後處分贓物之行為，而兼
    有洗錢防制法第2條第2款之洗錢行為，自應論以同法第14條
    第1項之一般洗錢罪。
㈡、核被告所為，係犯組織犯罪防制條例第3條第1項後段之參與
    犯罪組織罪、洗錢防制法第14條第1項之一般洗錢罪、刑法
    第339條之4第1項第2款之三人以上共同詐欺取財罪。至公訴
    意旨雖漏未論及被告所為已該當於一般洗錢罪，惟此部分與
    經本院論罪科刑之三人以上共同詐欺取財罪具有想像競合之
    裁判上一罪關係，自應為起訴效力所及，且經本院於準備程
    序、審理時當庭告知被告上開罪名（見本院訴字卷四第180
    、185頁），對被告防禦權之行使亦無影響，自應併予審究
    。又被告與共同被告辛○○、丁○○、己○○、丙○○、「小劉」等
    人及本案詐欺集團其他成員間就上開犯行，均有犯意聯絡及
    行為分擔，應論以共同正犯。
㈢、按組織犯罪防制條例係藉由防制組織型態之犯罪活動為手段
    ，以達成維護社會秩序、保障人民權益之目的，乃於該條例
    第3條第1項前段與後段，分別對於「發起、主持、操縱、指
    揮」及「參與」犯罪組織者，依其情節不同而為處遇，行為
    人雖有其中一行為（如參與），不問其有否實行各該手段（
    如詐欺）之罪，均成立本罪。然在未經自首或有其他積極事
    實，足以證明其確已脫離或解散該組織之前，其違法行為，
    仍繼續存在，即為行為之繼續，而屬單純一罪，至行為終了
    時，仍論為一罪（最高法院110年度台上字第1224號判決意
    旨參照）。查被告於108年4月22日起加入本案詐欺集團，業
    據被告於本院訊問、審理時自承在卷（見本院訴字卷三第31
    2頁；本院訴字卷四第189頁），迄同年5月28日為警拘提查
    獲止，其參與犯罪組織之行為，屬行為之繼續，為繼續犯，
    應僅成立一罪。
㈣、被告係以一行為同時觸犯參與犯罪組織罪、一般洗錢罪、三
    人以上共同詐欺取財罪，為想像競合犯，應依刑法第55條前
    段規定，從一重論以三人以上共同詐欺取財罪。
㈤、被告就所犯之數罪，雖均依想像競合從一重之加重詐欺罪處
    斷，然就所犯輕罪之一般洗錢罪，於洗錢防制法第16條第2
    項規定「犯前二條之罪，在偵查或審判中自白者，減輕其刑
    」；就所犯參與犯罪組織罪，於組織犯罪防制條例第8條第1
    項後段規定「犯第3條之罪，偵查及審判中均自白者，減輕
    其刑」。而想像競合犯之處斷刑，本質上係「刑之合併」，
    其所謂從一重處斷，乃將想像競合犯組成之評價上數罪，合
    併為科刑一罪，其所對應之刑罰，亦合併其評價上數罪之數
    法定刑，而為一個處斷刑。易言之，想像競合犯侵害數法益
    者皆成立犯罪，論罪時必須輕、重罪併舉論述，同時宣告所
    犯各罪名，包括各罪有無加重、減免其刑之情形，亦應說明
    論列，量刑時併衡酌輕罪部分量刑事由，評價始為充足。因
    此，法院決定處斷刑時，雖以其中最重罪名之法定刑，做為
    裁量之準據，惟於裁量其輕重時，仍應將輕罪合併評價在內
    。基此，除非輕罪中最輕本刑有較重於重罪之最輕本刑，而
    應適用刑法第55條但書規定重罪科刑之封鎖作用，須以輕罪
    之最輕本刑形成處斷刑之情形以外，則輕罪之減輕其刑事由
    若未形成處斷刑之外部性界限，自得將之移入刑法第57條或
    第59條之科刑審酌事項內，列為是否酌量從輕量刑之考量因
    子。是法院倘依刑法第57條規定裁量宣告刑輕重時，一併具
    體審酌輕罪部分之量刑事由，應認其評價即已完足，尚無過
    度評價或評價不足之偏失（最高法院108年度台上字第4405
    號、109年度台上字第3936號判決意旨參照）。經查，被告
    於偵查及本院審理時已就違反洗錢防制法、參與組織犯罪之
    犯罪事實為自白，本應各依上開規定減輕其刑，雖因想像競
    合犯之關係而從一重之三人以上共同詐欺取財罪處斷，上開
    輕罪之減輕其刑事由未形成處斷刑之外部性界限，然依前揭
    說明，仍應於依刑法第57條規定量刑時，審酌上開輕罪之減
    輕其刑事由，作為被告量刑之有利因子，於下述量刑時一併
    審酌，附此敘明。
㈥、爰審酌被告正值青壯，並有適當之謀生能力，本應尋合法途
    徑賺取所需，竟貪圖不法利益，參與本案詐欺集團，並擔任
    「收水」之工作，及共同為如事實欄一所示犯行，除侵害告
    訴人之財產法益外，亦使社會治安蒙受不利，陷於詐騙之風
    氣中，且被告迄未與告訴人達成和解、賠償損害或尋求原諒
    ，所為應予非難。惟考量被告坦承犯行之犯後態度尚可，且
    於本案之前未曾因故意犯罪而受有期徒刑以上刑之宣告，有
    卷附臺灣高等法院被告前案紀錄表1份可稽，其素行非劣；
    參以被告參與之犯罪情節尚輕、在本案詐欺集團擔任之角色
    與分工非重、所獲利益微少；兼衡被告於本院審理時自述其
    國中畢業之智識程度、於羈押前從事水電工之工作收入及婚
    姻狀態、與家人同住情形之家庭經濟生活狀況（見本院訴字
    卷四第190頁）；酌以被告合於前開輕罪之自白減輕其刑事
    由之量刑有利因子，暨其犯罪動機、目的、手段、告訴人所
    受損害金額多寡等一切情狀，量處如主文所示之刑。
㈦、強制工作部分：
　  按106年4月19日修正公布之組織犯罪防制條例第3條第3項規
    定：「犯第1項之罪者，應於刑之執行前，令入勞動場所，
    強制工作，其期間為3年。」（嗣107年1月3日修正公布第3
    條，但本項並未修正）就受處分人之人身自由所為限制，違
    反憲法比例原則及憲法明顯區隔原則之要求，與憲法第8條
    保障人身自由之意旨不符，應自本解釋公布之日起失其效力
    （司法院大法官釋字第812號解釋意旨參照）。從而被告所
    為固以一行為觸犯參與犯罪組織罪、一般洗錢罪、三人以上
    共同詐欺取財罪，經本院依刑法第55條前段規定，從一重之
    三人以上共同詐欺取財罪處斷，惟因組織犯罪防制條例第3
    條第3項強制工作之規定業經前揭大法官解釋公布失效，自
    無再予論斷被告是否尚需依前揭規定宣告強制工作之必要，
    附此敘明。　　
參、沒收部分
一、按供犯罪所用、犯罪預備之物或犯罪所生之物，屬於犯罪行
    為人者，得沒收之，刑法第38條第2項前段定有明文。查扣
    案之OPPO廠牌手機1支（含門號0000000000號SIM卡1張），
    係被告所持有，並供其與共同被告丁○○聯繫本案詐欺犯行之
    用一節，業據被告供承在卷（見本院訴字卷四第189頁），
    並有卷附土城分局搜索扣押筆錄、扣押物品目錄表、扣押物
    品收據、108年6月7日數位證物勘察報告暨所附照片各1份可
    佐，爰依前揭刑法規定宣告沒收。
二、次按犯罪所得，屬於犯罪行為人者，沒收之；前2項之沒收
    ，於全部或一部不能沒收或不宜執行沒收時，追徵其價額，
    刑法第38條之1第1項前段、第3項各有明文。再按共同正犯
    之犯罪所得，沒收或追徵，應就各人所分得之數額分別為之
    ；先前對共同正犯採連帶沒收犯罪所得之見解，已不再援用
    及供參考，此為最高法院近來一致之見解。經查，被告因本
    案犯行而獲得2,000元之報酬一節，業據被告自承在卷（見
    本院訴字卷三第312頁；本院訴字卷四第189頁），未據扣案
    ，亦未由告訴人取回，屬被告本案犯行之犯罪所得，應依前
    開刑法規定宣告沒收，並於全部或一部不能沒收或不宜執行
    沒收時，追徵其價額。至於被告因本案犯行所取得前述詐欺
    款項10萬元，除其前述報酬外，均上繳予上游，而未據扣案
    ，亦未由告訴人取回，本院復查無積極證據可資證明被告確
    有取得上開剩餘款項，則揆諸前揭說明，被告除自己獲取之
    報酬外，其對上開詐欺剩餘款項既無事實上之處分權限，亦
    未分配有不法利得，此部分自毋庸依前述刑法規定宣告沒收
    或追徵，併予敘明。
據上論斷，應依刑事訴訟法第273條之1第1項、第299條第1項前
段（本案採判決精簡原則，僅引述程序法條），判決如主文。
本案經檢察官戊○○提起公訴，檢察官蔣政寬、游淑惟、鄭心慈到
庭執行職務。
中　　華　　民　　國　　111 　年　　2 　　月　　9 　　日
                  刑事第十五庭  法  官  梁世樺
以上正本證明與原本無異。
如不服本判決應於收受判決後20日內向本院提出上訴書狀，並應
敘述具體理由；其未敘述上訴理由者，應於上訴期間屆滿後20日
內向本院補提理由書（均須按他造當事人之人數附繕本）「切勿
逕送上級法院」。
                                書記官　曾翊凱
中　　華　　民　　國　　111 　年　　2 　　月　　9 　　日
附錄本案論罪科刑法條全文：
組織犯罪防制條例第3條第1項
發起、主持、操縱或指揮犯罪組織者，處3年以上10年以下有期
徒刑，得併科新臺幣1億元以下罰金；參與者，處6月以上5年以
下有期徒刑，得併科新臺幣1千萬元以下罰金。但參與情節輕微
者，得減輕或免除其刑。

洗錢防制法第14條
有第2條各款所列洗錢行為者，處7年以下有期徒刑，併科新臺幣
5百萬元以下罰金。
前項之未遂犯罰之。
前二項情形，不得科以超過其特定犯罪所定最重本刑之刑。

中華民國刑法第339條之4
犯第339條詐欺罪而有下列情形之一者，處1年以上7年以下有期
徒刑，得併科1百萬元以下罰金：
一、冒用政府機關或公務員名義犯之。
二、三人以上共同犯之。
三、以廣播電視、電子通訊、網際網路或其他媒體等傳播工具，
    對公眾散布而犯之。
前項之未遂犯罰之。